【裁判字號】    90,簡上,35
【裁判日期】    920421
【裁判案由】    拆屋還地
【裁判全文】
臺灣苗栗地方法院民事判決  九十年度簡上字第三五號
    上  訴  人  乙○○
    訴訟代理人  陳淑芬律師
    複  代理人  丙○○
    被  上訴人  甲○○
右當事人間請求拆屋還地事件，上訴人對於中華民國九十年四月六日本院苗栗簡易庭
八十九年度苗簡字第六四七號第一審判決提起上訴，本院判決如左：
    主      文
上訴駁回。
第二審訴訟費用由上訴人負擔。
    事      實
甲、上訴人方面：
壹、聲明：
（一）原判決不利於上訴人部分廢棄，並駁回被上訴人在原審之訴，並聲請裁判不准
      宣告假執行。
（二）若受不利益判決，願供擔保免為宣告假執行。
貳、陳述：除與原審判決書所載者相同茲予引用外，補稱：
一、坐落苗栗縣銅鑼鄉○○段第二四一地號，面積二三三平方公尺，於民國六十一年
    時，為上訴人先父湯錦海與訴外人匡安國所共有，各擁有持分二分之一。匡安國
    於六十六年三月三十一日將其持分賣渡給訴外人黃建春，黃建春又於七十年五月
    十五日轉賣給被上訴人。上訴人先父湯錦海不幸於七十五年二月八日仙逝前，與
    被上訴人均是第二四一地號土地之共有人，上訴人先父湯錦海逝世後，上訴人與
    湯吳秀霖、湯永雄、湯文雄、湯華雄、湯正雄、湯秋香、湯秋枝等八人繼承第二
    四一地號土地，和被上訴人成為共有人。七十五年十二月十九日苗栗縣政府逕為
    分割二四一地號土地，增加二四一之二地號（重測後為一七九地號），因僅屬文
    書上作業，並通知被上訴人與湯錦海繼承人湯吳秀霖等八人，惟囿於經費未辦理
    徵收。八十三年一月五日上訴人與被上訴人單就二四一地號協議分割，增加二四
    一之三地號土地，二四一地號（即重測後一七二地號）土地歸被上訴人取得，二
    四一之三地號（即重測後一七三地號）由上訴人取得，而二四一之二地號（即重
    測後一七九地號）仍維持共有至今。
二、關於第二四一地號土地有無分管協議部分：
（一）二四一地號土地之西南面臨苗栗縣銅鑼鄉○○路，上訴人先父湯錦海與被上訴
      人前手匡安國協議分管，將二四一地號一劃分為二，上訴人先父湯錦海使用左
      邊，匡安國使用右邊，以上情事有證人黃建春在原審到庭證述明確，且為被上
      訴人所承認。上訴人先父湯錦海在分管部分土地構築有門牌苗栗縣銅鑼鄉○○
      路一四號房屋，匡安國則在其所分管部分土地構築有同路十六號房屋。後來匡
      安國隨同房屋出賣而一併將二四一地號分管土地轉手給黃建春。
（二）按土地與房屋為各別之不動產，各得單獨為交易之標的，惟房屋特質上不能與
      其基地使用權分離而存在，故買賣之房屋與其基地之關係，應視其是否連同基
      地使用一併受讓。被上訴人自認是向證人黃建春購買十六號房屋，當然一併繼
      受十六號房屋基地的二四一地號土地分管部分。七十五年十二月十九日苗栗縣
      政府雖然分割二四一地號土地增加二四一之二地號（重測後一七九地號）土地
      ，並通知被上訴人與湯錦海繼承人湯吳秀霖、湯永雄、湯文雄、湯華雄、湯正
      雄、乙○○（即上訴人）、湯秋香、湯秋枝等人在案，然就逕為分割後二四一
      地號與二四一之二地號共有土地之分管，上訴人及其他繼承人與被上訴人並無
      重新協議，仍依照原分管協議，使用兩筆共有之土地，亦即二四一之二地號（
      即重測後一七九地號）土地全部由上訴人等人使用之，並無變動，而二四一地
      號土地則仍依原分管協議由兩造共同使用。兩造仍按原先分管協議，使用共有
      二四一、二四一之二地號兩筆土地，長達七年又十六日之歲月，並未生二四一
      之二地號不能使用之問題。
三、坐落一七九地號土地上房屋即門牌苗栗縣銅鑼鄉○○村○○路十四號（以下簡稱
    系爭房屋）係上訴人先母湯吳秀霖所有，並非上訴人所有及所構築：
（一）查系爭房屋是上訴人之先父湯錦海在日據時代大正八年（即民國八年）八月所
      繼承者，上訴人先母湯吳秀霖在五十六年擴建成現在模樣。系爭基地在七十五
      年二月八日因上訴人先父湯錦海仙逝，由湯吳秀霖、湯永雄、湯文雄、湯華雄
      、湯正雄、湯秋枝、湯秋香及上訴人等八人共同繼承，每人持分十六分之一，
      與被上訴人公同共有之。
（二）八十二年六月十日上訴人先母湯吳秀霖逝世，上訴人與其他繼承人協議分割湯
      吳秀霖遺產，系爭基地上訴人先母湯吳秀霖持分由上訴人分割繼承，八十二年
      九月六日上訴人再向其他共有人湯永雄、湯文雄、湯華雄、湯正雄、湯秋香等
      人購買持分，共取得系爭基地二分之一持分。
（三）系爭房屋並無協議分割，仍然為上訴人先母湯吳秀霖所有，由上訴人與其他繼
      承人公同繼承，此有苗栗縣稅捐稽徵處八十九年十二月二十八日所出具房屋稅
      籍證明書記載納稅義務人湯吳秀霖，持分比率十萬分之十萬，足以為證。
四、本件起訴以上訴人一人為被訴對象，為當事人不適格：
（一）按民事訴訟法第五十六條第一項所稱訴訟標的，對於共同訴訟之各人必須合一
      確定者，係指固有必要共同訴訟與類似必要共同訴訟而言。依法律之規定必須
      數人一同起訴或數人一同被訴，當事人之適格始無欠缺者，謂之固有必要共同
      訴訟（最高法院二十八年上字第二一九九號判例要旨，可供審酌）。又公同共
      有物之處分及其他權利之行使，除公同關係所由規定之法律或契約另有規定外
      ，須得公同共有人全體之同意，民法第八百十九條第二項、第八百二十條、第
      八百二十八條第二項明文規定。是公同共有物之訴訟，為固有必要共同訴訟，
      必須由全體公同共有人為被告或原告，當事人始為適格。
（二）系爭房屋是上訴人之先父湯錦海在日據時代大正八年八月所繼承，上訴人先母
      湯吳秀霖於五十六年擴建成現在模樣，系爭房屋原為上訴人先母湯吳秀霖所有
      ，湯吳秀霖於八十二年六月十日不幸逝世後，由上訴人等七人繼承之，就系爭
      房屋尚未辦理遺產分割，仍屬上訴人等七人公同共有。由於上訴人經濟能力不
      佳，加上八十六年四月十一日工作中受傷，導致左髖股骨頭缺血性壞死，雖經
      急救仍然無法挽回輕度肢障，兄弟湯文雄等七人體恤上訴人而將系爭房屋暫給
      上訴人使用，並未分割給上訴人。
（三）被上訴人本件起訴以上訴人一人為被告，雖據前項說明已知系爭房屋為公同共
      有，是本件起訴有當事人不適格之違法，應予駁回。
三、證據：提出苗栗縣地政事務所複丈成果圖、共有土地建築改良物所有權分割契約
    書、苗栗縣稅捐稽徵處土地增值稅繳款書、土地所有權狀、土地登記謄本、持分
    業主權相續登記申請書副本、苗栗縣稅捐稽徵處房屋稅籍證明書、戶籍謄本、勞
    工保險殘廢診斷書、中華民國殘障手冊、台灣苗栗地方法院八十九年度苗簡字第
    一號民事判決、照片及筆錄（均影本）等件為證。
乙、被上訴人方面：
壹、聲明：上訴駁回。
貳、陳述：除與原審判決書所載者相同茲予引用外，補稱：
一、兩造就系爭土地間並無分管使用之協議：
    兩造所有建物，早於五十一年前即已興建，兩造只不過是按前人所蓋之房屋沿襲
    而為買受，非認兩造對土地之使用有協議。故上訴人應對與被上訴人間有分管之
    協議負舉證責任。
二、被上訴人之前手對土地之使用亦無協議：
（一）依證人黃建春所述，兩造房屋共有之牆壁係彎曲、不規則的，且稱係按照向前
      手所購之房屋原狀出賣與原告等語。則：
  １、如兩造房屋之前手確有土地之分管協議，兩造所蓋之共同牆壁即無彎曲之不規
      則狀之理，顯然當時房屋之原始起造係各蓋各的，所以共同壁才會有彎曲形狀
      。
  ２、證人向前手購買時，房屋業已興建完成於系爭土地之上，故所買受者是二分之
      一系爭土地之所有權，及其上房屋之使用權（系爭房屋未辦理保存登記），顯
      見購買當時並無土地分管協議，出賣人及買受人只是就房屋之現狀為交易，尚
      非認買受人買受房屋，即同意房屋所占土地之使用狀態。
（二）證人黃建春證稱略以：「這筆土地是一整塊，當時有說好一人一半。我們的土
      地是右邊，而湯先生他們的土地是左邊」，並非事實，理由如下：
  １、證人稱其向前手匡安國所購，而後稱係按所購房屋原狀售予原告，顯見證人購
      買房屋時業已完成，如何有「這筆土地是一整塊，當時有說好一人一半」之理
      ？
  ２、依常情而論，證人向其前手匡安國所購，則匡安國應是與證人銷售該屋予被上
      訴人之情形相同，僅係就房屋之現狀為買賣，豈有告知買受者土地之使用情形
      係一人一邊之理。否則，該屋轉賣多手，豈有不於契約中將此部份載明之理？
（三）縱上訴人前手對系爭土地與他人有分管協議存在，被上訴人亦無因前手告知而
      知悉：
  １、被上訴人並未與上訴人或其前手達成土地分管協議，兩造之前手亦無證據證明
      其等有土地分管之協議而為被上訴人所知悉：
      不論是匡安國亦或黃建春，均是以房屋現狀出賣，至於房屋現狀所占土地是否
      各半，匡安國、黃建春甚至被上訴人均不知悉。證人所言左邊是湯錦海使用，
      右邊是匡安國使用，無非是表示當時房屋之現狀，非得認為此即為兩人對土地
      使用之協議，然果匡安國與湯錦海有各分一半土地使用之協議，絕無證人黃建
      春所言於其購買時，湯錦海便向其稱所購房屋有部分占用湯家土地，要求日後
      返還之等語。因兩人果有協議，豈容未約明現場位置即讓匡安國擅自興建，卻
      待日後再向其後手要求返還之理。
  ２、縱兩造之前手對土地使用有約定，然查：
  （１）被上訴人只是同意買受證人黃建春之系爭土地二分之一之所有權及房屋之使
        用權利，被上訴人並不知悉此項土地分管約定而願繼受，此應由上訴人負舉
        證之責。而證人黃建春所證稱只是出售房屋時告知被上訴人所出售之房屋現
        狀及土地持分一人一半，並非告知被上訴人土地分管情形，亦即知悉所購房
        屋之使用狀況與同意繼受土地之分管協議，並非相同。
  （２）再者，縱兩造之前手已有土地之分管約定，然兩造前手之分管約定係與現狀
        不同，權益亦有不同，說明如下：
      兩造前手所約定之二四一地號土地，於七十五年之後增加二四一之二地號，
        且原約定二四一地號土地面積從二三三平方公尺，縮小為一一九平方公尺，
        另增之二四一之二地號土地，兩造前手並無約定面積為何，現經分割登載為
        十四平方公尺。
      原所約定之土地均是建築用地，可供全部一起或分割後分別建築之用；而經
        分割後之二四一地號土地無法分割後再單獨興建房屋；又分割出來之二四一
        之二地號土地，雖地目仍登載為建，但日後卻只能為政府徵收供作道路之用
        ，無法維持當初約定供私人目的使用，對當事人權益影響至鉅。
      以上種種均是兩造前手當初所未約定，亦無考慮所及之事項，且經縣政府逕
        行分割後，對共有人得否單獨分割建屋影響至鉅，如此豈非情勢有所變更？
三、系爭房屋係由上訴人擴建而成，非上訴人之母湯吳秀霖所擴建，上訴人起訴時並
    無違反固有必要共同訴訟之規定：
（一）依上訴人所提上證一，上訴人之父湯錦海於大正八年所繼承者係土地，並非房
      屋，難認系爭房屋未擴建前係由上訴人之父湯錦海所繼承。
（二）上訴人之父湯錦海於七十年始病逝，縱先前有所擴建，依理亦係一家之主湯錦
      海所為，豈有由上訴人之母湯吳秀霖所建。上訴人主張系爭房屋現狀係湯吳秀
      霖於五十六年所擴建，顯非事實。
（三）再查，湯吳秀霖生前係與其子湯文雄共同居住，由其奉養；湯錦海與上訴人居
      於系爭房屋由上訴人奉養，二人分別居住，豈有湯吳秀霖於五十歲時（民國七
      年生）出資修整非其所住之上訴人房屋，益證上訴人所言不實。
（四）如上訴人所述，湯錦海於七十五年二月過世，故其系爭土地持分由湯吳秀霖及
      上訴人等繼承人共同持分，湯秋枝之持分於七十八年贈與上訴人；至八十二年
      六月上訴人母湯吳秀霖死亡，其持分由上訴人一人繼承，而上訴人之其他兄弟
      姊妹並無繼承，且於八十二年八月將原繼承其父湯錦海之土地持分以買賣方式
      賣與上訴人，依土地及建物不可分離使用原則，湯文雄等其他繼承人已將其所
      繼承之土地及房屋出售或贈與上訴人，再由其擴增建，此有土地謄本可稽。況
      上訴人之母係於八十二年死亡，上訴人係八十六年受傷，上訴人之兄弟縱有體
      恤，亦不可能於事前知悉事後受傷之事實，於事前即將所繼承之房屋權利暫借
      上訴人使用。且稅籍資料只不過為房屋繳稅之證明，非得證明房屋之所有權，
      顯可得知房屋係由上訴人所有，亦由其掌管使用，其之繼承人間對此早已分配
      完畢，非仍為公同共有之狀態。
、證據：提出土地登記簿謄本、財政部國有財產局台灣中區辦事處函及照片（均影
    本）等件為證。
丙、本院依職權向苗栗縣銅鑼鄉地政事務所、苗栗縣銅鑼鄉農會及台灣新竹地方法院
    函查，並調閱本院八十九年度苗簡字第一號拆屋還地卷宗。
    理      由
一、本件被上訴人起訴主張略以：兩造原曾共有苗栗縣銅鑼鄉○○段第二四一地號土
    地，後因重測分割為二四一、二四一之二及二四一之三等三筆地號。其中二四一
    地號（現已更為福興段第一七二地號）由原告取得，二四一之三地號（現已更為
    福興段一七三地號）由被告取得，而二四一之二地號（即本件訟爭土地一七九地
    號）由雙方共有，應有部分各二分之一。查兩造間對系爭土地並無分管協議，原
    告之前手對系爭土地亦無分管協議存在。縱原告前手對系爭土地有分管協議存在
    ，原告亦未因前手告知而知悉，被告竟將共有之系爭地號土地全部搭蓋建物使用
    ，為此謹依民法第七百六十七條之規定，請求准將上訴人所興建如附圖所示土地
    之地上建物拆除等語。
二、本件上訴人抗辯略以：坐落苗栗縣銅鑼鄉○○段第二四一地號，原為上訴人先父
    湯錦海與訴外人匡安國所共有，各擁有持分二分之一，並協議分管，將二四一地
    號一劃分為二，上訴人先父湯錦海使用左邊，匡安國使用右邊，各自興建房屋。
    匡安國於六十六年三月三十一日將其持分賣渡給訴外人黃建春，黃建春又於七十
    年五月十五日轉賣給被上訴人。七十五年十二月十九日苗栗縣政府逕為分割二四
    一地號土地，增加二四一之二地號（重測後為一七九地號），因僅屬文書上作業
    ，並通知被上訴人與湯錦海繼承人湯吳秀霖等八人，惟囿於經費未辦理徵收。房
    屋特質上不能與其基地使用權分離而存在，故買賣之房屋與其基地之關係，應視
    其是否連同基地使用一併受讓，上訴人及其他繼承人與被上訴人並無重新協議，
    仍依照原分管協議使用兩筆共有之土地，亦即二四一之二地號（即重測後一七九
    地號）土地全部由上訴人等人使用之，並無變動，而二四一地號土地則仍依原分
    管協議由兩造共同使用。且坐落一七九地號土地上房屋即門牌苗栗縣銅鑼鄉○○
    村○○路十四號（以下簡稱系爭房屋）係上訴人先母湯吳秀霖所有，並非上訴人
    所有及所構築，八十二年六月十日上訴人先母湯吳秀霖逝世，系爭房屋並無協議
    分割，仍然為上訴人先母湯吳秀霖所有，由上訴人與其他繼承人公同繼承，本件
    起訴以上訴人一人為被訴對象，為當事人不適格，應予駁回等語。
三、查系爭苗栗縣銅鑼鄉○○段第二四一地號土地（面積二三三平方公尺），原為上
    訴人及訴外人匡安國共有，應有部分各二分之一，兩人並分別於該土地之東南側
    、西北側建有房屋居住使用，門牌號碼分別為苗栗縣銅鑼鄉○○村○○路十四號
    、十六號。匡安國於六十六年三月三十一日將該房地出賣予黃建春，黃建春又於
    七十年五月十五日出賣予被上訴人。嗣因苗栗縣政府擬拓寬巷道，而於七十五年
    十二月十九日逕將上揭共有土地逕為分割出二四一之二地號土地（面積二九點五
    七平方公尺，重測後為福興段第一七九地號），以供計劃道路用地之用，但限於
    預算尚未徵收。其後兩造協議分割上開二四一地號共有土地，約定由被上訴人取
    得西北側即二四一地號土地（面積一○九平方公尺，重測後改為福興段第一七二
    地號，面積九九點六四平方公尺）、上訴人取得東南側即二四一之三地號土地（
    面積一一○平方公尺，重測後改為福興段第一七三地號，面積九九點二一平方公
    尺），並於八十三年二月一日登記完畢。然因苗栗縣政府逕將上揭共有土地分割
    出一七九地號土地之故，分割線非在原來第二四一地號土地之正中間，而往西北
    方移動，被上訴人所有之十六號舊屋遂有一部分坐落於上訴人所有之第一七三地
    號上，而上訴人所有之十四號建物亦有二九點五七平方公尺坐落於兩造共有之第
    一七九地號上。其後被上訴人所有舊屋之前半部於八十八年九月二十一日大地震
    中倒塌而自行拆除，上訴人遂於八十八年十二月二十七日起訴請求被上訴人拆除
    後半部之面積七平方公尺，將越界部分返還上訴人，經本院以八十九年度苗簡字
    第一號判決上訴人勝訴確定。被上訴人遂於八十九年三月二十九日再提起本件訴
    訟，請求上訴人將其所有之十四號建物坐落於兩造共有之第一七九地號土地之部
    分拆除等事實，有兩造分別提出之土地謄本可稽，並經本院調閱八十九年度苗簡
    字第一號民事卷宗審閱無訛，另經原審囑託苗栗縣銅鑼地政事務所測量作成成果
    圖可稽，兩造對上開事實復均不爭執，堪信為真實。茲本件應審究者，為第一七
    九地號（即原銅鑼段第二四一之二地號）土地，兩造是否曾協議由上訴人分管？
    被上訴人本件請求是否屬於權利濫用？及被上訴人本件請求是否屬於當事人不適
    格？
四、茲就第一七九地號（即原銅鑼段第二四一之二地號）土地，兩造是否曾協議由上
    訴人分管？詳述如下：
（一）查證人黃建春於原審雖證稱「.. 這筆土地是一整塊，當時有說好一人一半。
      我們的土地是右邊，而湯先生他們的土地是左邊.. 」等語（九十年三月九日
      言詞辯論筆錄），詳載於原審之言詞辯論筆錄可資為憑，惟黃建春所述上情，
      實為六十六年三月三十一日向匡安國買受時之狀況。縱認原土地所有人匡安國
      與上訴人之前手即被告之父湯錦海間，以往確有土地分管之協議，然而當時既
      約定為「一人一半」，顯見二人分管面積應為均等，絕無使一方取得較大面積
      之意思。嗣後匡安國於六十六年三月三十一日將該房地出賣予黃建春，黃建春
      又於七十年五月十五日出賣予被上訴人，而苗栗縣政府擬拓寬巷道，另於七十
      五年十二月十九日逕將上揭共有土地逕為分割出二四一之二地號土地（面積二
      九點五七平方公尺，重測後為福興段第一七九地號），以供計劃道路用地之用
      ，致使原二四一地號土地一分為二，此事係當年定分管協議之匡安國、湯錦海
      所未預見，更係被上訴人向黃建春購買系爭土地持分權及地上房屋時所無從預
      見之情形，自應認為情事已有變更，難認被上訴人有承受原分管協議之義務。
（二）按各共有人間對共有物之分管協議，固屬常見，然此乃係共有物分割前為便利
      管理利用之變通途徑，於分割後，共有關係消滅，分管協議已無存在之必要，
      依法理言，自應與共有關係一併歸於消滅。查八十三年間兩造協議分割上開二
      四一地號共有土地時，並非依照以往之分管範圍，而因苗栗縣政府逕將上揭共
      有土地分割出第二四一之二地號土地之故，將分割線往西北方移動，亦即被上
      訴人同意將原先之分管範圍向西北方退縮，如此將二四一地號等分為二，足見
      兩造於分割時，均認知第二四一之二地號未來將被徵收作為道路，故分割方案
      與當年之協議之分管範圍並不相同，且將第二四一之二地號保持共有而未合併
      分割。但當年之分管協議於第二四一地號土地分割時，理應一併歸於消滅，保
      持共有之第二四一之二地號若要約定由一造分管，亦因情事變更而應重新協議
      定之，始符公平原則。上訴人雖以：第一七九地號土地以往即屬其分管範圍，
      現在應仍屬其分管占有範圍云云，茲為抗辯，惟為被上訴人所否認，上訴人亦
      未能舉出任何證據以證明兩造於八十三年分割第二四一地號土地之後，對第二
      四一之二地號有何新的分管協議，且以往之分管協議為「一人一半」，業經證
      人黃建春於原審證述甚明，詳如上述。若謂以往之分管協議仍然對未分割之第
      二四一之二地號存在，同理亦應為「一人一半」，而非全部由上訴人占有。被
      上訴人於分割第二四一地號既已退縮其原分管範圍，如謂第二四一之二地號道
      路預定地仍由上訴人占有，上訴人使用之部分即較被上訴人多出三十平方公尺
      ，被上訴人焉有同意之可能？參諸上訴人曾訴請被上訴人拆除面積七平方公尺
      之房屋及返還該部分土地，亦證雙方並未另訂新分管協議，否則豈可能容令上
      訴人得佔有、使用較大面積，被上訴人卻必須拆屋還地而使用較小之面積？故
      上訴人上述辯解顯然違背經驗法則，自無可採，而以被上訴人主張第一七九地
      號（原二四一之二地號）土地並無分管協議一節，較為可信。
五、茲就被上訴人本件請求是否屬於權利濫用？詳述如下：
（一）按未經共有人協議分管之共有物，共有人對於共有物之特定部分使用收益，須
      徵得他共有人之同意。如未經他共有人同意而就共有物之全部或一部任意使用
      收益，他共有人得本於所有權請求除去其妨害，最高法院六十二年度臺上字第
      一八○三號判例、七十四年度第二次民事庭會議決議可資參照。系爭土地既屬
      兩造共有，而上訴人在未經被上訴人同意之情形下占有該共有物之全部，原告
      據以請求除去妨害，係屬有據，應予准許。
（二）查被上訴人之所以提出本件訴訟，固係因上訴人先訴請其拆屋還地（即本院八
      十九年度苗簡字第一號）所致，不無負氣互鬥之成份在內，此亦為被上訴人所
      不爭執。但系爭第一七九地號土地既早於七十五年間即已劃為道路預定地，被
      告拆除該部分房屋已成定局，僅有早晚之別，又縣政府既有拓寬該處巷道之必
      要，拆除該部分有利於兩造及他人通行，被上訴人提起本件訴訟，尚非全然以
      損害他人為主要目的，故上訴人辯稱被上訴人係屬權利濫用，尚非可採。
六、茲就被上訴人本件請求是否屬於當事人不適格？詳述如下：
（一）查上訴人辯稱系爭房屋非上訴人單獨所有，而係上訴人與其他兄弟姊妹所共有
      ，被上訴人本件請求屬於當事人不適格云云，無非係以系爭房屋之房屋稅單為
      據。惟查房屋稅單僅係稅捐機關課稅之依據，尚無從表彰房屋之所有權歸屬，
      衡諸常情，稅捐機關僅查核是否如期繳納房屋稅，並未詳予查核所登載之房屋
      稅繳納義務人是否即為房屋所有權人，或房屋所有權歸屬有無異動情形，否則
      ，如上訴人所自承，上訴人之母親湯吳秀霖早於八十二年六月十日逝世，何以
      系爭房屋之房屋稅單仍於九十年度登載納稅義務人為湯吳秀霖，而與房屋使用
      現況顯然不符？參諸原審於八十九年七月二十五日將被上訴人之起訴狀繕本送
      達於上訴人，迄九十年四月六日原審言詞辯論終結期日，審理期間長達九個月
      ，有送達證書、言詞辯論筆錄附於原審卷可稽，惟上訴人從未抗辯非系爭房屋
      之所有權人，其原審之答辯狀亦無隻字片語言及系爭房屋與上訴人之兄弟姊妹
      有何糾葛，迨提起本件上訴，方抗辯系爭房屋非上訴人單獨所有，而係上訴人
      與其他兄弟姊妹所共有，被上訴人本件請求屬於當事人不適格云云，縱使上訴
      人不諳法律，未明當事人是否適格之法律效果，惟上訴人是否為系爭房屋之所
      有權人為單純之事實，與法律無涉，且係本件重要之基礎事實，倘被上訴人所
      訴訟之對象有誤，上訴人豈可能於長達九個月之原審審理中，均無任何關於房
      屋所有權之陳述？亦證上訴人前揭辯詞之虛偽性甚高。
（二）再者，系爭房屋長期均為上訴人所居住、使用，且已設籍數十年，上訴人於前
      案訴請被上訴人拆屋返還若干土地後，隨即在該收回之土地上另行搭建鐵皮屋
      ，與系爭房屋相連接，均共用一個門戶出入，並且將系爭房屋重新粉刷、整修
      ，與原有房屋面貌有甚大差距之事實，為上訴人所不爭執，亦有系爭房屋整修
      前、後之照片附卷可證，觀諸上訴人長期支配、管理、使用、修繕系爭房屋乙
      節，應認被上訴人主張系爭房屋之所有權人為上訴人等語堪予採信。雖上訴人
      另辯稱係其因受傷而行動不便，其他兄弟姊妹同情其處境，方將系爭房屋暫由
      上訴人繼續使用云云，惟上訴人之母湯吳秀霖係於八十二年間死亡，上訴人係
      八十六年間受傷，上訴人之兄弟姊妹縱有體恤，亦不可能於事前知悉事後受傷
      之事實，於事前即將所繼承之房屋權利暫借上訴人使用。再者，誠如上訴人所
      自承及土地登記謄本、戶籍謄本所示，上訴人之父親湯錦海於七十五年二月間
      過世，故其系爭土地持分由湯吳秀霖及上訴人等繼承人共同持分，湯秋枝之持
      分於七十八年間贈與上訴人；至八十二年六月間上訴人母湯吳秀霖死亡，其持
      分由上訴人一人繼承，而上訴人之其他兄弟姊妹並無繼承，且於八十二年八月
      將原繼承其父湯錦海之土地持分以買賣方式賣與上訴人，則湯文雄等其他繼承
      人既已將所繼承之土地出售或贈與上訴人，豈可能另保留土地上之系爭房屋所
      有權，致土地及房屋之所有權分離？顯與一般常情不符，亦違土地及建物不可
      分離使用原則，且上訴人既然向其他兄弟姊妹購買系爭土地之持分，而繼續使
      用系爭房屋，並進而予以增建，豈可能僅係購買有系爭房屋坐落於上之土地，
      卻未同時購買或受贈系爭房屋，導致空有系爭土地所有權，卻無法妥善利用及
      管理土地？又豈敢於本件訴訟中積極擴建系爭房屋？
（三）從而，系爭房屋應為上訴人單獨所有，並非上訴人與其他繼承人公同共有，本
      件訴訟並無當事人不適格之情形。
七、綜上論述，本件因情事已有變更，難認被上訴人有承受原分管協議之義務，且兩
    造間並未另定新分管協議，而被上訴人本件請求亦非屬於權利濫用，且無當事人
    不適格之情形，原審以被上訴人之請求為有理由，予以准許，與法核無不合，上
    訴人之上訴，顯無理由，應予駁回。
八、本案事證已臻明確，兩造其餘主張陳述及所提之證據均經審酌，核與判決結果不
    生影響，不再一一論述，附此敘明。
九、據上論斷，本件上訴為無理由，依民事訴訟法第四百三十六條之一第三項、第四
    百四十九條第一項、第四百六十三條、第七十八條，判決如主文。
中      華      民      國    九十二    年      四      月    二十一  日
                                      臺灣苗栗地方法院民事庭
                                        審判長法官  郭千黛
                                              法官  黃佩韻
                                              法官  李麗萍
右為正本係照原本作成。
如對本判決不服，須於送達後二十日內向本院提出上訴狀（應按他造當事人之人數附
繕本）。
前項逕向最高法院提起上訴，其上訴利益須逾新台幣一百萬元，且僅得以其適用法規
顯有錯誤為理由，並以所涉及之法律見解有原則上之重要性者為限，並經本院許可後
，方得上訴最高法院。
中      華      民      國    九十二    年      四      月     二十一   日
~B法院書記官  蕭雅馨


司法院資訊處製作；財團法人民間司法改革基金會備份。
